【裁判字號】    94,建上,76
【裁判日期】    950613
【裁判案由】    給付工程款
【裁判全文】
臺灣高等法院民事判決                  94年度建上字第76號
上  訴  人  三州行營造股份有限公司
法定代理人  甲○○
訴訟代理人  李逸文律師
複代理人    許坤皇律師
被上訴人    交通部民用航空局
法定代理人  乙○○
訴訟代理人  郭鎮周律師
上列當事人間請求給付工程款事件，上訴人對於中華民國94年8
月23日臺灣臺北地方法院93年度建字第94號第一審判決提起上訴
，並減縮上訴聲明，本院於95年5月30日言詞辯論終結，判決如
下：
    主  文
上訴駁回（減縮部分除外）。
第二審訴訟費用除減縮部分外由上訴人負擔。
    事實及理由
壹、程序部分：
一、按「訴狀送達後，原告不得將原訴變更或追加他訴。但有下
    列各款情形之一者，不在此限：．．．。三、擴張或減縮應
    受判決事項之聲明者」，又在第二審為「訴之變更或追加，
    非經他造同意，不得為之。但第255條第1項第2款至第6款情
    形不在此限」，民事訴訟法第255條第1項第3款及同法第446
    條第1項分別定有明文。經查，本件上訴人起訴聲明請求被
    上訴人應給付上訴人新台幣（下同）434萬2477元，及自民
    國91年10月25日起加計法定遲延利息。嗣上訴於本院審理中
    ，就法定遲延利息部分，減縮聲明請求自起訴狀繕本送達翌
    日即93年3月26日起計算（見本院卷第102頁），核屬減縮應
    受判決事項之聲明，依上開規定，自應予准許，合先敘明。
貳、實體方面：
一、上訴人主張：被上訴人為整理桃園航空客貨運園區公共工程
    之土地，乃將「桃園航空客貨運園區公共設施工程—客運園
    區整地工程第二標」工程（下稱系爭工程）對外公開招標，
    經投標由上訴人以最低標得標，兩造乃於90年12月27日簽訂
    「桃園航空客貨運園區公共設施工程—客運園區整地工程第
    二標採購契約」（下稱系爭契約），約定契約總工程款9780
    萬元。依系爭契約施作工程時，應鋪設約15萬2631立方公尺
    之土方，填壓於系爭工程之工區以調整高程，被上訴人應以
    每立方公尺113元之價格，依實際進土填方之數量並以15萬
    2631立方公尺為上限，計價給付工程款，嗣上訴人實際共運
    進合於契約規範要求之土方合計17萬2921立方公尺，是就「
    購土填方及舖壓費」項目，被上訴人應給付1724萬7303元。
    詎於系爭工程完工結算時，被上訴人竟以無購土行為為由，
    拒絕給付「購土填方及舖壓費」之購土價等合計434萬2477
    元，為此依承攬契約之法律關係，求為命被上訴人給付上訴
    人434萬2477元，及自91年10月23日起加計法定遲延利息之
    判決。
二、被上訴人則以：
  （一）系爭契約雖約定總工程款9780萬元，惟亦約定應以契約
        中所列履約標的項目及單價，依完成履約實際數量給付
        ，性質上屬於數量精算式之總價承攬契約。參酌工程估
        價單及單價分析表所載，可以得知「購土填方及舖壓費
        」項目之計價給付，須以有實際購土行為為前提，本件
        上訴人舖設於系爭工程工地之土方，係無償自其他公共
        工程工地取得，並無實際購土行為，其無庸給付此部分
        款項。
  （二）上訴人在投標時及得標後所提出之工程估價單及單價分
        析表，均載有關於購土價之項目，足見上訴人確有將購
        土費計入工程款。上訴人既無實際購土行為，驗收結果
        與規定不符，但上訴人借土來源合法，得依系爭合約第
        4條第1項以扣款方式處理。又其顯有不符契約規定、不
        實行為等情事，被上訴人另亦得依系爭契約第5條第6款
        扣減「購土填方及舖壓費」工程項下之挖土機、傾卸卡
        車、推土機、零星工料等細目之費用等語，資為抗辯。
三、原審判決上訴人全部敗訴，上訴人聲明不服，提起上訴，並
    於本院上訴聲明：
 （一）原判決關於駁回上訴人後開第二項之訴部分廢棄。
 （二）上開廢棄部分，被上訴人應給付上訴人434萬2477元，及
       自93年3月26日起至清償日止，按年息百分之5計算之利
       息。
 （三）願供擔保，請准宣告假執行。
    被上訴人則於本院答辯聲明：駁回上訴人之上訴。
四、本件經依民事訴訟法第463條準用同法第270條之1第1項第3
    款規定，整理並協議簡化爭點及不爭執點後，兩造同意僅就
    言詞辯論時所陳述之事實及主張之法律關係為論斷。查兩造
    就：
 （一）兩造於90年12月27日簽訂系爭契約，約定由上訴人承攬
       施作桃園航空客貨運園區公共設施工程—客運園區整地
       工程第二標工程，契約總工程款9780萬元，上訴人業於
       91年10月25日實際竣工，並經被上訴人於92年4月9日驗
       收完畢。
 （二）兩造約定「購土填方及舖壓費」之數量為15萬2631立方
       公尺，單價113元，複價1724萬7303元，上訴人進土共有
       17萬2921立方公尺。
 （三）上訴人鋪設於系爭工程之土方，係取自交通部公路總局
       第一區養護工程處轄下「高鐵聯外道路113線7k＋720～
       12k＋047段拓寬工程」等公共工程無償取得，上訴人無
       實際購土行為。
       等情並不爭執，此有桃園航空客貨運園區公共設施工程
       —客運園區整地工程第二標採購契約（見原審卷第5至18
       頁）、工程結算驗收證明書（見原審卷第19頁）、借土
       計畫書（見原審卷第55、56頁）、外借土方計價調整事
       宜會議記錄（見原審卷第61、62頁）、林同棪工程顧問
       股份有限公司竣工數量計算表（見原審卷第64、65頁）
       等在卷可稽，自堪信為真實。惟上訴人主張系爭契約屬
       於一般總價承攬契約，是就「購土填方及舖壓費」項目
       之計價給付，不須以有實際購土行為為前提，其既已將
       約定數量之土方舖壓於系爭工地，業已完成約定工作，
       被上訴人自應依約定單價給付此部分工程款等情，則為
       被上訴人所否認，並以前開情詞置辯。是以本件兩造爭
       執之重點厥為：
 （一）「購土填方及舖壓費」項目之計價給付，是否須以上訴
       人有實際購土行為為前提。
 （二）系爭工程已鋪設完成之土方，被上訴人得否依約減帳434
       萬2477元。
    茲分述於後。
五、「購土填方及舖壓費」項目之計價給付，是否須以上訴人有
    實際購土行為為前提：
  （一）上訴人主張系爭契約屬於一般總價承攬契約，是就「購
        土填方及舖壓費」項目之計價給付，不須以有實際購土
        行為為前提，其既已將約定數量之土方舖壓於系爭工地
        ，業已完成約定工作等語。被上訴人則以系爭工程開標
        時即已編列「購土填方及舖壓費」此一工程項目，作為
        承攬總價之計算基礎，且系爭契約第3條已約定實作實
        算，故應以實際購土行為為付款前提等語為辯。
  （二）系爭契約第3條有關契約價金給付條款，於該條第2項前
        段業已約定：「依實際施作數量結算，以契約中所列履
        約標的項目及單價，依完成履約實際數量給付。」顯然
        兩造間存在以實際施作數量結算給付工程款之合意。惟
        兩造就上開契約約定「實際施作數量」，各為不同之陳
        述，上訴人指稱系爭契約為一般總價承攬契約，所謂實
        際施作數量，係指其已將約定數量之土方舖壓完成約定
        工作，即屬之；被上訴人則抗辯系爭契約屬性，為工程
        業界慣稱之數量精算式總價承攬契約，計價付款不單以
        完成一定工作為條件，尚須以承攬人實際付費購買土方
        及支付挖運費用等，方符契約約定之「實際施作數量」
        一詞。經查，系爭工程投標時，上訴人出具之投標文件
        標單總表記載標價總額9780萬元外（見本院卷第41頁）
        ，尚提出工程估價單，其中第12項次工作項目為「購土
        填方及舖壓費」，估計數量為15萬2631立方公尺，單價
        113元，複價1724萬7303元（見本院卷第43頁），並提
        出該「購土填方及舖壓費」工作細目之單價分析表（見
        本院卷第58頁）。上訴人得標後，依兩造合意調整工程
        項目金額，再行提出成為正式合約之工程估價單、單價
        分析表，亦均有同上數量、單複價之記載（見本院卷第
        81、82頁）。故系爭工程契約有總價與單價併存之合意
        ，為總價承攬與單價承攬之綜合體，從而被上訴人指稱
        此為工程業界慣稱之數量精算式總價承攬契約，應屬可
        信。
  （三）因之，兩造間除總價約定外，既存在工程項目單價之約
        定，則系爭契約第3條第2項「實際施作數量」，應採實
        作實算之方式計價付款。本件上訴人自應舉證實際付費
        購買土方及支付挖運費用等，方得請求被上訴人給付「
        購土填方及舖壓費」項目之工程款，要無庸疑。
六、系爭工程已鋪設完成之土方，被上訴人得否依約減帳434 萬
    2477元：
  （一）經查，上訴人舖設於系爭工程工地之土方，係無償自台
        北市政府工務局養護工程處所轄「基隆河南湖大橋上游
        右岸堤防及兩岸堤外整地工程」、「內溝溪下游段整治
        工程高速公路以南段第1標工程」，及交通部公路總局
        第1區養護工程處轄下「高鐵聯外道路113線7K+720~12
        K+047段拓寬工程」取得，此有上開購土計畫書、借土
        計畫書在卷可稽。
  （二）次查，兩造不爭執之外借土方計價調整事宜會議記錄（
        見原審卷第61、62頁）、林同棪工程顧問股份有限公司
        竣工數量計算表（見原審卷第64、65頁），有關計價調
        整會議，由被上訴人於91年8月14日邀集相關單位，討
        論系爭工程外借土方是否涉及重複計價問題事宜，會議
        結論為：「有關外借土方費用原合約單價分析屬借土費
        用部分，因施工廠商借土來源分別由台北市政府工務局
        養護工程處及交通部公路總局第1區養護工程處中壢工
        務段所屬工程提供，直接運至工區，無實質購土行為，
        此部分不予計價」，即已就上訴人無實際購土行為而討
        論價金扣減事宜；嗣後91年11月26日，被上訴人再就土
        方計價調整事宜召集包括上訴人在內之相關單位會商（
        見原審被證3），會議結論為：「請監造單位暫予保留
        契約中有關外購土方之估驗，其餘合約項目仍依規定辦
        理估驗計價，俟前項外購土方之運費定案後再行辦理估
        驗事宜」，即針對部分借土之運費有無重複計價問題而
        為討論。另關於扣減金額之計算，被上訴人於92年1月
        22 日發函監造單位林同棪工程顧問股份有限公司並副
        知上訴人購土填方及鋪壓費之減帳項目（見原審被證4
        ），監造單位於92年3月11日發函上訴人重複計價案之
        計算方式，核算後須減帳3萬8429立方公尺之土方量（
        見原審被證5）。
  （三）另關於購土費之計算，兩造均不爭執同棪工程顧問股份
        有限公司竣工數量計算表（見原審卷第64、65頁）之計
        算方式，從而，依據竣工數量計算表應扣除之未實際施
        作數量：
        購土價：
          單價分析表約定每立方公尺之購土價為12.21元，乘
          以合約中之總購土量15萬2631立方公尺，等於186萬
          3624.51元。
        挖運機械費：
          有關取自「高鐵聯外道路113線7K+720~12K+047拓寬
          工程」工地之土方有3萬5401立方公尺，因距系爭工
          程之工地路程不足15公里，且公路總局第1區養護工
          程處已在上開協調會議（見原審被證3）中聲明，將
          運輸費用計價予其所屬包商，故就來自於該工地之土
          方，上訴人無須支付挖運機械費。參酌系爭工程監造
          單位所為分析「傾卸卡車，載重8MT」每立方公尺之
          單價51.584元，加上「司機」每立方公尺之單價18.
          44元計算，等於挖運機械費每立方公尺為70.024元。
          故70.024元乘以3萬5401立方公尺，等於247萬8871.
          61元。
        合計上訴人未實際支付購土費及挖運機械費為434萬247
        7元（小數點以下四捨五入）。
  （四）從而，本件被上訴人主張依系爭契約第5條第6項之約定
        ，上訴人有不符契約規定、不實行為之情形；另依「桃
        園航空貨運園區公共設施工程客運園區整地工程第2標
        特定條款」（亦係本工程契約之一部，見原審卷第83頁
        ）第17條：「工程變更設計：本工程進行中，本局對契
        約範圍及契約內所列各工作項目與數量有權變動、增加
        、減少、及修改其中任何部分之權利。...工程變更設
        計，承包商應遵照辦理。除本工程契約另有規定外，變
        更工程後之工程數量，不論其與原契約數量比較之增減
        值如何，僅就變更設計部分作加減賬結算，有原契約單
        價者，按原契約單價結算，無原契約單價者，由業主與
        承包商另行議定新增項目之單價後結算辦理」之約定，
        被上訴人主張其得就上開434萬2477元辦理減賬，應屬
        正當。
七、綜上所述，本件上訴人依據承攬法律關係，請求被上訴人給
    付「購土填方及舖壓費」項目之工程款434萬2477元及自93
    年3月26日起算之遲延利息，自屬無據，不應准許，其假執
    行之聲請亦失所附麗，應併予駁回。原審就此為上訴人敗訴
    之判決，並駁回其假執行之聲請，委無不合。上訴意旨指摘
    原判決此部分不當，求予廢棄改判，為無理由，應予駁回。
    兩造其餘攻擊防禦方法及未經援用之證據，經本院斟酌後，
    認為均不足以影響本判決之結果，自無逐一詳予論駁之必要
    ，併此明。
、據上論結，本件上訴為無理由，依民事訴訟法第449條第1項
    、第78條，判決如主文。
中    華    民    國    95    年    6     月    13    日
                    民事第10庭  審判長法  官  阮富枝
                                      法  官  黃豐澤
                                      法  官  陳財旺
正本係照原本作成。
上訴人如不服本判決，應於收受送達後20日內向本院提出上訴書
狀，其未表明上訴理由者，應於提出上訴後20日內向本院補提理
由書狀（均須按他造當事人之人數附繕本）上訴時應提出委任律
師或具有律師資格之人之委任狀；委任有律師資格者，另應附具
律師資格證書及釋明委任人與受任人有民事訴訟法第466條之1第
1項但書或第2項（詳附註）所定關係之釋明文書影本。
中    華    民    國    95    年    6     月    15    日
                                      書記官  鄭淑昀
附註：
民事訴訟法第四百六十六條之一（第一項、第二項）：
對於第二審判決上訴，上訴人應委任律師為訴訟代理人。但上訴
人或其他法定代理人具有律師資格者，不在此限。
上訴人之配偶、三親等內之血親、二親等內之姻親，或上訴人為
法人、中央或地方機關時，其所屬專任人員具有律師資格並經法
院認為適當者，亦得為第三審訴訟代理人。


司法院資訊處製作；財團法人民間司法改革基金會備份。
